【裁判字號】    98,交聲,158
【裁判日期】    980623
【裁判案由】    聲明異議
【裁判全文】
臺灣臺南地方法院交通事件裁定         98年度交聲字第158號
原處分機關  交通部公路總局嘉義區監理所臺南監理站
異  議  人
即受處分人    乙○○
上列受處分人因違反道路交通管理處罰條例案件，對於交通部公
路總局嘉義區監理所臺南監理站，民國98年1月6日所為之裁決處
分（處分案號：嘉監南字第裁74-M00000000號），聲明異議，本
院裁定如下：
      主  文
原處分撤銷。
乙○○不罰。
      理  由
一、原處分意旨略以：異議人即受處分人乙○○（下稱異議人）
    駕駛其所有車牌號碼UP5-051號輕型機車（下稱系爭車輛）
    ，於民國97年6月10日17時3分許，騎乘機車未戴安全帽行經
    臺南縣永康市○○路○段139號前，為員警攔檢而不服取締逃
    逸，經臺南縣警察局永康分局龍潭派出所 (下稱舉發機關）
    警員以「機器腳踏車駕駛人未依規定戴安全帽」及「汽車駕
    駛人，駕駛汽車有違反本條例之行為，經交通勤務警察或依
    法令執行交通稽查任務人員制止時，不聽制止或拒絕停車接
    受稽查而逃逸者」為由予以製單舉發。嗣原處分機關即交通
    部公路總局嘉義區監理所臺南監理站以其違規事證明確，依
    違反道路交通管理處罰條例（下稱處罰條例）第31條第6項
    、第60條第1項及第63條第1項第1款之規定予以製單舉發及
    違反道路交通管理事件統一裁罰基準表之規定，分別裁處異
    議人罰鍰新臺幣（下同）500元及3,000元，並加計違規點數
    1點等語。
二、聲明異議意旨略以：異議人未曾於上揭時段駕駛機車，亦未
    曾因未戴安全帽遇警攔查而逃逸；又其於95年8月8日與前配
    偶張金木離異後，戶籍均未遷出，惟已改居住於臺南縣永康
    市○○街415號9樓之3，故無法即時收到警方之罰單，為此
    聲明異議，請求撤銷原處分。
三、按「機器腳踏車駕駛人未依規定戴安全帽者，處駕駛人500
    元罰鍰」、「汽車駕駛人，駕駛汽車有違反本條例之行為，
    經交通勤務警察或依法令執行交通稽查任務人員制止時，不
    聽制止或拒絕停車接受稽查而逃逸者，除按各該條規定處罰
    外，處新臺幣3,000元以上6,000元以下罰鍰」、「汽車駕駛
    人有第60條第1項者，除依原條款處罰鍰外，並予記違規點
    數1點」，道路交通管理處罰條例第31條第6項、第60條第1
    項、第63條第1項第1款分別定有明文。復按「犯罪事實應依
    證據認定之，無證據不得認定犯罪事實」；又「不能證明被
    告犯罪或其行為不罰者，應諭知無罪之判決」，有刑事訴訟
    法第154條第2項、第301條第1項明文。準此，認定不利於被
    告之事實，須依積極證據，苟積極證據不足為不利於被告事
    實之認定時，即應為有利於被告之認定，更不必有何有利之
    證據；且事實之認定，應憑證據，如未能發現相當證據，或
    證據不足以證明，自不能以推測或擬制之方法，以為裁判基
    礎；而認定犯罪事實所憑證據，雖不以直接證據為限，間接
    證據亦包括在內；然而無論直接或間接證據，其為訴訟上之
    證明，須於通常一般之人均不致有所懷疑，而得確信其為真
    實之程度者，始得據為有罪之認定，若其關於被告是否犯罪
    之證明未能達此程度，而有合理性懷疑之存在時，事實審法
    院復已就其心證上理由予以闡述，敘明其如何無從為有罪之
    確信，因而為無罪之判決，尚不得任意指為違法，最高法院
    分別著有30年上字第816號、40年臺上字第86號、76年臺上
    字第4986號等判例可資參照。而依道路交通管理處罰條例第
    89條規定，法院受理有關交通事件，準用刑事訴訟法之規定
    ，前開規定及判例意旨自得適用於本件聲明異議案件。
四、本院審酌：
  (一)臺南縣警察局永康分局龍潭派出所員警以異議人有駕駛其所
    有車牌號碼UP5-051號輕型機車，於民國97年6月10日17時3
    分許，騎乘機車未戴安全帽行經臺南縣永康市○○路○段139
    號前，經員警攔檢而不服取締逃逸之情事，以「機器腳踏車
    駕駛人未依規定戴安全帽」及「汽車駕駛人，駕駛汽車有違
    反本條例之行為，經交通勤務警察或依法令執行交通稽查任
    務人員制止時，不聽制止或拒絕停車接受稽查而逃逸者」為
    由，製單舉發，有臺南縣警察局南縣警交字第M00000000號
    舉發通知單附卷可佐。嗣原處分機關以異議人之違規事實明
    確，乃依處罰條例第31條第6項、第60條第1項、第63條第1
    項第1款之規定，分別裁處異議人500元及3,000元之罰鍰，
    並加計違規點數1點，有原處分機關之嘉監南字第裁74-M000
    00000號違反道路交通管理事件裁決書在卷可憑。
  (二)惟異議人抗辯：其未曾於上揭時段駕駛機車行經上述路段，
    更無未戴安全帽並遇警攔查而逃逸等語。經核與證人即本件
    違規舉發員警甲○○結證稱：駕駛者係一年輕人，非在場之
    異議人等語相符（參本院卷第31-32頁），足證異議人抗辯
    其非違規之行為人，應可採信。基此，本件異議人既非上揭
    違規行為之行為人，依上開法理，原處分機關自不得逕處罰
    異議人。
  (三)綜上所述，本件異議人既非於前述時、地，有「機器腳踏車
    駕駛人未依規定戴安全帽」及「汽車駕駛人，駕駛汽車有違
    反本條例之行為，經交通勤務警察或依法令執行交通稽查任
    務人員制止時，不聽制止或拒絕停車接受稽查而逃逸者」違
    規行為之行為人，則原處分機關貿然予以裁罰，於法即有未
    合。故應由本院裁定將原處分撤銷，並另為異議人不罰之諭
    知，以資適法。
五、據上論斷，應依道路交通管理處罰條例第87條第2 項、道路
    交通案件處理辦法第20條，裁定如主文。
中    華    民    國    98    年    6     月    23    日
                  交通法庭   法  官  廖建彥
以上正本證明與原本無異。
如不服本裁定應於送達後5日內向本院提出抗告狀（應附繕本）
。
                             書記官  吳揆滿
中    華    民    國    98    年    6     月    23    日


司法院資訊處製作；財團法人民間司法改革基金會備份。
